【裁判字號】    97,消債抗,120
【裁判日期】    971106
【裁判案由】    更生事件
【裁判全文】
臺灣臺北地方法院民事裁定           97年度消債抗字第120號
抗  告  人  甲○○
相  對  人  臺灣銀行股份有限公司
                        樓
相  對  人  國泰世華商業銀行股份有限公司
相  對  人  美商花旗銀行股份有限公司
相  對  人  荷商荷蘭銀行股份有限公司
相  對  人  香港商香港上海豐銀行股份有限公司（原中華商
            業銀行股份有限公司）
相  對  人  萬泰商業銀行股份有限公司
相  對  人  中國信託商業銀行股份有限公司
相  對  人  友邦國際信用卡股份有限公司
上列抗告人因消費者債務清理事件聲請更生，對於中華民國97年
8月26日本院97年度消債更字第504號裁定提起抗告，本院裁定如
下：
    主  文
抗告駁回。
抗告程序費用新臺幣壹仟元由抗告人負擔。
    理  由
一、抗告意旨略以：原裁定以抗告人未依法向最大債權金融機構
    提出協商聲請並提出債權人清冊，且此一事由無法補正為由
    ，而駁回抗告人依據消費者債務清理條例之規定所提出之更
    生聲請，然抗告人因對於更生程序不甚瞭解，至收到法院駁
    回裁定始知需先提出協商聲請，且已於民國（下同）97年9
    月8日將協商相關文件寄予最大債權銀行。另因自用住宅於
    97年9月將被拍賣，可否先保全之，爰提起本件抗告等語。
二、按聲請更生或清算不合程式或不備其他要件者，法院應以裁
    定駁回之。但其情形可以補正者，法院應定期間先命補正；
    債務人對於金融機構因消費借貸、自用住宅借款、信用卡或
    現金卡契約而負債務，在聲請更生或清算前，應提出債權人
    清冊，以書面向最大債權金融機構請求協商債務清償方案並
    表明共同協商之意旨，消費者債務清理條例（下稱消債條例
    ）第8條及第151條第1項分別定有明文。核此條項之立法目
    的，係因債務人對於金融機構因消費借貸、自用住宅借款、
    信用卡或現金卡契約而負債務，其法律關係較單純明確，金
    融機構並已訂有債務協商機制，使債務人與多數債權人間能
    自主解決其債務，如能協商成立，債務人或不須依本條例聲
    請更生或清算，可疏減法院負擔，有效分配司法資源，遂採
    行協商前置主義，故債務人自應確實經此協商程序，始能聲
    請更生或清算。再按，消債條例第151條第1項雖僅規定債務
    人應提出債權人清冊，但中華民國銀行公會（下稱銀行公會
    ）為使協商前置程序順利快速進行，遂擬定債務人申請協商
    所需文件包括：(1)前置協商申請書；(2)身分證正反面影本；
    (3)申請人財產及收支狀況說明書；(4)債權人清冊；(5)近2年
    綜合所得資料清單及最近1個月核發財產資料；(6)近3個月薪
    資證明（如無證明請出具收入切結書）；(7)勞工保險投保資
    料表及明細（如無資料可免提供）等項，有民眾申請前置協
    商所需文件說明1份在卷可查。經核上開文件係為認定「確
    為債務人本人申請協商」及「可能履行之協商內容」，均為
    達成協商所需審核之文件，且要求債務人提出上開文件，並
    無困難之處，為使協商能順利進行，銀行公會上開要求，尚
    無不當。至同法第153條雖然規定「自債務人提出協商請求
    之翌日起逾三十日不開始協商，或自開始協商之翌日起於九
    十日協商不成立，債務人得逕向法院聲請更生或清算」，然
    觀諸其立法意旨「為使受理協商之金融機構調閱債務人之財
    產、收入、業務及信用狀況，及參與協商之金融機構得及時
    取得資訊，並使債權人、債務人雙方得充分溝通，爰修正本
    條所定期間」，上開法文所指稱之債務人已提出協商請求，
    自應以債務人依據上開規定提出債權人清冊以及相關文件為
    據。末按，法院就更生或清算之聲請為裁定前，得因利害關
    係人之聲請或依職權，以裁定為保全處分，本條例第19條第
    1項另定有明文，惟該項保全處分，係法院為防杜債務人之
    財產減少，維持債權人間之公平受償及使債務人有重建更生
    之機會，所為暫時之處分行為，自應以聲請更生或清算程序
    存在，始有保全處分之必要。
三、抗告人雖主張其已向最大債權銀行萬泰商業銀行提出協商之
    請求，並提出97年9月8日協商申請書與回執1份為證；又抗
    告人請求保全於97年9月將被拍賣之自用住宅云云。然觀諸
    上開協商申請書之內容，雖已勾選債權人清冊與上開申請協
    商所需之文件，惟仍尚未與最大債權銀行萬泰商業銀行完成
    前置協商程序。從而，抗告人未完成前置協商逕向本院聲請
    更生，難謂有據；抗告人之更生聲請，既欠缺前置協商程序
    ，且此欠缺不能補正，原審法院駁回抗告人更生之聲請，應
    為有理由，抗告人求予廢棄，為無理由，應予駁回。
四、抗告人復稱請求保全於97年9月其將被拍賣之自用住宅等語
    ，惟參酌首揭說明，該項保全處分，係法院為防杜債務人之
    財產減少，維持債權人間之公平受償及使債務人有重建更生
    之機會，所為暫時之處分行為，自應以聲請更生或清算程序
    存在，始有保全處分之必要。本件抗告人之更生聲請既為原
    審所駁回，更生之程序不存在，則原審自無為保全處分之必
    要，併予敘明。
五、據上論結，本件抗告為無理由，依消費者債務清理條例第15
    條、民事訴訟法第495條之1第1項、第449條、第95條、第78
    條，裁定如主文。
中    華    民    國    97    年    11    月     6    日
                  民事第四庭  審判長法    官  周祖民
                                    法    官  鄧德倩
                                    法    官  張瑜鳳
以上正本係照原本作成。
本裁定不得再抗告。
中    華    民    國    97    年    11    月     6    日
                                    書 記 官  戴伯勳


司法院資訊處製作；財團法人民間司法改革基金會備份。
